【裁判字號】    89,自,428
【裁判日期】    890629
【裁判案由】    誣告等
【裁判全文】
臺灣臺北地方法院刑事判決                          八十九年度自字第四二八號
    自  訴  人  丙○○
    被      告  甲○○
                乙○○
右列被告等因誣告等案件，經自訴人提起自訴，本院判決如左：
    主  文
本件甲○○被訴誣告部分、乙○○被訴偽證部分均自訴不受理。
    理  由
壹、自訴意旨略以：緣自訴人丙○○、被告甲○○分別係台北市○○街台大文豪大廈
    管理委員會副主任委員、主任委員，二人就大廈管理委員會聘僱經前保全公司職
    員任玉蘭為大廈管理委員會總幹事一事意見相左；另被告乙○○亦不滿大廈管理
    委員會一筆二十萬元款項究應匯入何帳戶，經自訴人直言指稱不是，而惱羞成怒
    ，雙方交惡。被告甲○○竟於八十九年三月十日捏造不實之事實，謊稱：自訴人
    公然指述被告甲○○與總幹事任玉蘭有不正當親密關係、又侵占公款等語，而向
    台灣台北地方法院檢察署誣告自訴人。又該案（即八十九年度他字第九六三號）
    繫屬中，被告乙○○竟於八十九年三月三十一日偽證不實之內容，認被告甲○○
    係犯刑法第一百六十九條誣告罪、被告乙○○係犯刑法第一百六十八條偽證罪等
    語。
貳、被告乙○○被訴偽證部分：
  一、按犯罪之被害人得提起自訴，刑事訴訟法第三百十九條第一項定有明文，且刑
      事訴訟法第三百十九條所定得提起自訴之人，係限於因犯罪而直接被害之人，
      必其人之法益由於犯罪行為直接所加害，若須待乎他人之另一行為而其人始受
      損害者，即非因犯罪直接所受之損害，不得提起自訴。至個人與國家或社會，
      因犯罪而同時被害者，該被害之個人，固亦得提起自訴，但所謂同時被害，自
      須個人之被害與國家或社會之被害由於同一之犯罪行為所致，若犯罪行為雖足
      加國家或社會以損害，而個人之受害與否，尚須視他人之行為而定者，即不能
      謂係同時被害，仍難認其有提起自訴之權。刑法上之誣告罪，得由被誣告人提
      起自訴，係以誣告行為一經實施，既足使國家司法上之審判權或偵查權妄為開
      始，而同時又至少必使被誣告者受有名譽上之損害，縱使審判或偵查結果不能
      達到誣告者欲使其受懲戒處分或刑事處分之目的，而被誣告人在名義上已一度
      成為行政上或刑事上之被告，其所受名譽之損害，自係誣告行為直接且同時所
      加害。至於他人刑事被告案內為證人、鑑定人、通譯之人，在審判或偵查時，
      依法具結而為虛偽之陳述，固足使採證錯誤，判斷失平，致司法喪失威信，然
      此種虛偽之陳述，在他人是否因此被害，尚繫於執行審判或偵查職務之公務員
      採信其陳述與否而定，並非因偽證行為直接或同時受有損害，即與刑事訴訟法
      第三百十一條所稱之被害人並不相當，其無提起自訴之權（最高法院二十六年
      度渝上字第八九三號判例可資參照）。
  二、查自訴人丙○○自訴被告乙○○涉嫌偽證罪，如係屬實，其所指被告直接侵害
      者係國家法益，揆諸首開說明，本件自訴人並非同時受害甚明，是自訴人並非
      本件犯罪之直接被害人，依法即不得提起自訴。依刑事訴訟法第三百三十四條
      之規定，不得提起自訴而提起者，應諭知不受理判決，爰不經言詞辯論，逕為
      諭知不受理之判決。
、被告甲○○被訴誣告部分：
  一、按刑事訴訟法之最新修正部分條文業經總統於八十九年二月九日以華總一義字
      第八九○○○三一六三○號令公布，而同一案件經檢察官依第二百二十八條規
      定開始偵查者，不得再行自訴，又不得提起自訴而提起者，應諭知不受理之判
      決，新修正之刑事訴訟法第三百二十三條第一項及第三百三十四條分別定有明
      文。
  二、本件自訴人丙○○自訴被告甲○○之犯罪事實，自訴人前於八十九年四月二十
      八日向本院誤投告訴狀，經本院函轉台灣地方法院檢察署官，該告訴狀即於八
      十九年五月三日由該署收文室、該地檢署檢察官亦於同日批示受理分案（八十
      九年度他字第一八五九號）偵辦中，此有上開卷宗卷內所附之本院八十九年五
      月二日北院文刑午八九易七七三字第九五四四號函上「台北地方法院檢察署收
      文章」及告訴狀影本各一份在卷可稽。然自訴人對同一案件，於檢察官開始偵
      查後之八十九年五月六日再行向本院遞狀自訴，本件又非屬告訴乃論之罪，自
      訴人為本件自訴顯與刑事訴訟法第三百二十三條第一項不符，依照上開說明，
      爰不經言詞辯論，逕為不受理之判決。
  三、臺灣台北地方法院檢察署八十九年度他字第一八五九號移送併辦意旨之同一事
      實案件，茲本件業經諭知不受理判決，自應退回原移送併辦單位。雖併案意旨
      稱「偵查開始」係以地方法院檢察署分案室分案日期為準，而認本件告訴案件
      繫屬台北地方法院檢察署為八十九年五月十五日，為自訴案件繫屬之後等語，
      然查偵查開始係以檢察官主觀知有犯罪嫌疑即屬開始，是「告訴狀」書明「犯
      罪人」、「犯罪事實」而抵達地方法院檢察署經收文收受、檢察官批示之時，
      基於檢察一體之原則，該時即為「檢察官主觀知有犯罪嫌疑之時」，非待檢察
      署內部行政分案、甚或偵查卷面為「偵」案之時方屬「偵查開始」，則本件告
      訴狀於八十九年五月三日為台北地方法院檢察署收文受理、甚至所屬檢察官批
      示後，該案於該日即為檢察官「偵查開始」之日，故台灣台北地方法院檢察署
      以自訴時偵查尚未開始為併案，尚有未洽，自應退回原併案機關重行處理偵查
      ，附此敘明。
肆、被告乙○○同案被訴恐嚇部分，待被告乙○○到案後，另行審結。
據上論結，應依刑訴訟法第三百三十四條、第三百四十三條、第三百零七條判決如主
文。
中      華      民      國      八十九      年    六    月    二十九    日
                                      臺灣臺北地方法院刑事第三庭
                                          法  官  郭  惠  玲
右正本證明與原本無異
如不服本判決應於送達後十日內向本院提出上訴狀
                                          書記官  林  淑  貞
中      華      民      國      八十九      年     七     月     四     日


司法院資訊處製作；財團法人民間司法改革基金會備份。
